臺灣高雄地方法院刑事判決　　　　　　　100年度訴字第924號
公　訴　人　臺灣高雄地方法院檢察署檢察官
被　　　告　鍾鳳美
選任辯護人　吳秋麗律師
上列被告因誣告案件，經檢察官提起公訴（100 年度調偵字第84
9 號），本院判決如下：
    主  文
鍾鳳美無罪。
    理  由
一、公訴意旨略以：被告鍾鳳美明知告訴人陳勝男並未於民國99
    年10月15日夜間8 時許，在高雄市前鎮區○○○路58號1 樓
    之中庭警衛站前，強行要求其打開包包（告訴人涉犯強制罪
    嫌部分，業經檢察官為不起訴處分確定），竟意圖使告訴人
    受刑事處分，基於誣告之故意，於同年月18日下午5 時30分
    許，在高雄市政府警察局苓雅分局福德二路派出所，誣指告
    訴人於前述時、地，強行要求其打開包包而使其行無義務之
    事，並提出強制罪之告訴，因認被告涉犯刑法第169 條第1
    項之誣告罪嫌。
二、按被告未經審判證明有罪確定前，推定其為無罪；犯罪事實
    ，應依證據認定之，無證據不得認定犯罪事實。又不能證明
    被告犯罪者，應諭知無罪之判決，刑事訴訟法第154 條、第
    301 條第1 項分別定有明文。次按，認定犯罪事實所憑之證
    據，雖不以直接證據為限，間接證據亦包括在內，然而無論
    直接證據或間接證據，其為訴訟上之證明，須於通常一般人
    均不致有所懷疑，而得確信其為真實之程度者，始得據為有
    罪之認定，倘其證明尚未達到此一程度，而有合理之懷疑存
    在時，即難遽採為不利被告之認定，最高法院著有76年臺上
    字第4986號判例可資參照。又依刑事訴訟法第161 條第1 項
    規定，檢察官就被告犯罪事實，應負舉證責任，並指出證明
    之方法。因此，檢察官對於起訴之犯罪事實，應負提出證據
    及說服之實質舉證責任。倘其所提出之證據，不足為被告有
    罪之積極證明，或其指出證明之方法，無從說服法院以形成
    被告有罪之心證，基於無罪推定之原則，自應為被告無罪判
    決之諭知，最高法院亦著有92年臺上字第128 號判例可參。
    末按，誣告罪之成立，以告訴人所訴被訴人之事實必須完全
    出於虛構者為要件，故其所訴事實，雖不能證明係屬實在，
    然在積極方面尚無證據證明其確係故意虛構者，仍不能遽以
    誣告罪論處（最高法院44年臺上字第892 號、46年臺上字第
    927 號判例意旨可資參照）。
三、對於證據能力之判斷
（一）按被告以外之人於偵查中向檢察官所為之陳述，除顯有不
      可信之情況者外，得為證據，刑事訴訟法第159 條之1 第
      2 項定有明文。本件告訴人、證人黃昌仁於檢察官偵查中
      所為之證述內容，業經渠等具結擔保其證詞之真實性，而
      依本案卷證資料所示，上開證據之取得過程並無瑕疵，未
      發現有何顯有不可信之情況，且與本案相關之待證事實具
      有關連性，依前揭刑事訴訟法第159 條之1 第2 項之規定
      ，自應具有證據能力。
（二）卷附臺灣高雄地方法院檢察署檢察官不起訴處分書，係本
      案發生過程中所產生之資料，係屬物證而非供述證據；而
      卷附之監視錄影光碟及其擷取相片，則係利用機械力攝錄
      畫面後，再將該等畫面客觀、自然呈現之物，此與「供述
      證據」係供述者對於有關體驗之事實，經由知覺、記憶、
      表現、敘述或敘述性動作等過程予以傳達者自為不同，其
      本質上屬物證之一種，亦非屬供述證據。是上開證據均不
      適用傳聞法則，且該等證據與被告本件犯行均有相當之關
      聯性，又非不法取得，自應具有證據能力。
四、檢察官認被告涉犯前開罪嫌，無非係以被告之供述、告訴人
    及證人黃昌仁之證述、案發現場監視錄影光碟、勘驗筆錄暨
    擷取畫面為依據。訊據被告固不否認有於99年10月18日，至
    高雄市政府警察局苓雅分局福德二路派出所，對被告提出強
    制罪告訴，嗣該案經檢察官為不起訴處分確定之事實，然堅
    決否認有何誣告犯行，辯稱：案發當時，因為告訴人一直逼
    近伊，並拍打伊的包包，伊感到害怕，所以才打開包包給告
    訴人看。而伊認為告訴人此舉已經妨害伊的自由，才會去派
    出所對告訴人提告，且伊當時係向警察表示，告訴人有「要
    」搶伊包包的感覺，伊並未誣告告訴人。經查：
（一）99年10月15日夜間8 時許，被告因其配偶陳銀年參選高雄
      市前鎮區盛興里里長，故而前往雄市前鎮區○○○路58號
      1 樓之管理室拜票，未久後，另1 里長候選人陳政龍之胞
      弟即告訴人，因擔任盛興里巡守隊員職務而至該處會簽，
      2 人見面之後，被告將其原本揹於肩上之1 只側背包，打
      開使告訴人觀視。嗣於99年10月18日下午5 時30分許，被
      告即前往高雄市政府警察局苓雅分局福德二路派出所報案
      ，以告訴人違背其意願而要看其側背包內之物品，業已妨
      害其自由為由，對告訴人提出強制罪之告訴，嗣該案經移
      送臺灣高雄地方法院檢察署檢察官偵查後，認告訴人犯罪
      嫌疑尚有不足，而以99年度偵字第36771 號對告訴人為不
      起訴處分確定等事實，業據告訴人於偵訊中證述明確（見
      偵2 卷第44頁），並有被告對告訴人提告時所製作警詢筆
      錄（見偵1 卷第4 、5 頁）、偵訊筆錄（見偵1 卷第13頁
      ）、臺灣高雄地方法院檢察署檢察官99年度偵字第36771
      號不起訴處分書（見偵1 卷第16頁）在卷可稽，復為被告
      所不否認（見本院1卷第16頁），自堪予以認定。
（二）依據被告對告訴人提告時所製作警詢筆錄之記載，被告當
      時對告訴人提告之內容係「約99年10月15日晚間20時，在
      高雄市前鎮區○○○路58號警衛室與警衛拜訪問安，約5
      分鐘後盛興里巡守隊隊員陳勝男進入警衛室搶我包包並拍
      打我包包，要看我包包內物品，嚴重妨害我自由」、「當
      時我陪我先生到鄰里內拜票，路經高雄市前鎮區○○○路
      58號時，我就進入與該警衛打招呼，那巡守隊員沒多久就
      進入搶我所背的包包，並問我包包內是什麼東西，我回應
      是『文宣』並打開給那巡守隊員看。因為他哥哥是里長候
      選人，他用巡守隊員職務之便妨害我拜票行程。隔天21時
      30分盛興里里長本人口語威脅我先生說『我老婆怎麼可以
      拿包包』」等語（見偵1 卷第4 頁）。觀諸上開警詢筆錄
      所載內容，被告雖提及告訴人有「搶包包」之舉，然其又
      謂告訴人「搶包包」後，有「拍打其包包」之行為，且其
      於告訴人「搶包包」後，又有「打開包包給告訴人看」之
      舉止，記載情節顯有不符常理之處（蓋告訴人若已搶走被
      告之包包，衡情應不會有「拍打包包」、「被告將包包打
      開使告訴人觀視」之狀況發生）。而衡諸筆錄所載內容，
      本係將詢問人及應詢人所為之問答過程，予以概要性之記
      載，且記載內容之翔實與否，又與筆錄製作人員之聽打及
      整理能力、陳述者之描述能力等諸多因素有關，故筆錄內
      容不免有缺漏、未能重現陳述者完整意思之情形發生。因
      此，被告上開警詢筆錄所載內容，是否有將被告提告時所
      陳內容予以完整無誤之記載？即非無疑。再者，依據被告
      對告訴人提告乙案之被告偵訊筆錄所示，被告於偵訊時曾
      明確證稱「告訴人用手『要』來搶包包」、「告訴人沒有
      將包包搶走，只是打伊的包包」（見偵1 卷第13頁背面）
      。準此，被告於本院審理時辯稱：伊提告時是向警察表示
      ，告訴人有要搶伊包包的感覺等語，即難遽謂係屬無據（
      另本院依職權調取被告對告訴人提告乙案之卷證資料核閱
      結果，因被告於製作該案警詢筆錄時，其身分係告訴人而
      非被告，故警方人員未於製作筆錄時予以錄音或錄影，因
      此，尚無從藉由勘驗被告警詢錄音或錄影之方式，查悉被
      告是時之完整陳述內容為何）。
（三）告訴人於偵訊中雖證稱：案發當時，伊進入前揭地點後，
      被告就對伊說辛苦了，伊遂問被告有什麼「好康的」，結
      果被告就自己卸下包包，並一邊卸一邊表示「有黃金、金
      塊，給你看」，結果忽然就把包包夾起來，伊就沒有看包
      包了。整個過程不到1 分鐘，期間伊沒有搶被告的包包，
      也沒拍打被告的包包（見偵2 卷第44頁），而證人即案發
      當時與告訴人一起巡守之黃昌仁於另案偵訊中亦證稱：案
      發當時，伊與告訴人一起到案發地點要會簽，而告訴人與
      被告見面時，有互相問好，告訴人並開玩笑問被告有什麼
      「好康」，被告就說「這裡有金條啦，你要看嗎」，之後
      的情形就如伊先前於警詢中所言，被告自行打開包包給告
      訴人看，但告訴人要看時，被告就馬上掩蓋包包不讓告訴
      人看，過程中，告訴人並沒有搶被告包包的情形（見偵1
      卷第6 、14頁）。然經本院當庭勘驗案發當時現場監視錄
      影光碟結果，99年10月15日夜間8 時許，被告與告訴人間
      之互動略為「被告本在管理室與管理員講話，嗣告訴人即
      自外進入並靠近被告，向被告表示『有東西無？包袱給我
      看一下（台語）』，之後立即伸手拍觸被告左肩所揹之側
      背包，嗣被告有主動將側背包打開要讓告訴人觀看的動作
      ，但告訴人要將手伸入側背包之時，被告旋又有抗拒之動
      作，告訴人因此作罷」，此有本院勘驗筆錄在卷可稽（見
      本院2 卷第39頁），並有監視錄影畫面之擷取相片附卷足
      佐（見偵2 卷第14至39頁、本院2 卷第10至28頁）。是依
      上開監視錄影畫面所示，告訴人證稱其於99年10月15日夜
      間8 時許，未有拍打被告側背包之舉云云，顯與事實未符
      ，反係被告於對告訴人提告時陳稱：告訴人拍打伊包包等
      語，方與事實相符。又依上開監視錄影畫面所示，告訴人
      於案發當時，固未有被告前揭警詢筆錄所載「搶包包」之
      舉，甚而係被告主動打開其側背包令告訴人觀視，惟被告
      前揭警詢筆錄中關於「搶包包」之記載，要難排除有未將
      被告所陳內容予以完整記載之疑慮乙情，業已析述如前；
      且被告於99年10月15日夜間8 時許，在主動打開側背包令
      告訴人觀視後，於告訴人出現要將手伸入被告側背包之舉
      時，被告旋有抗拒之情形，足認告訴人將手伸入被告側背
      包內之舉，顯然有違被告之意願，則被告主觀上認告訴人
      此舉業已妨害其自由，並有「告訴人要搶包包」、「要（
      強制）看包包內物品」之感受，尚屬符合常情，且此主觀
      上認遭侵犯之感受，並不會因為此前其曾有主動打開側背
      包令告訴人觀視之行為，而有不同（蓋打開側背包令告訴
      人大略觀視其內有何物品，並未等同願意讓告訴人伸手進
      入側背包，仔細查探其內物品為何）。準此，要難遽謂被
      告於提告之時，有何虛構事實而為誣告之行為。此外，觀
      諸被告前揭警詢筆錄所載內容，並無其他與上開監視錄影
      畫面相違之情，自難為不利於被告之認定。
（四）至被告於本案偵訊中辯稱：因告訴人手持警棍對伊指稱「
      那是什麼東西」，讓伊感到害怕，伊才會主動將包包卸下
      給告訴人看云云（見偵2 卷第45、46頁），而與上開監視
      錄影畫面顯示情形有所不符。然查，刑事訴訟案件之被告
      於臨訟之時，或因情緒緊張，或因記憶模糊，甚或因企求
      以己認為較可能遭採信之說詞來脫免刑責，均有可能導致
      其為與事實不相符合之陳述，而於此情狀發生時，並不必
      然代表被告確有相關犯罪行為，是最高法院30年上字第18
      31號判例即揭明「犯罪事實應依證據，為刑事訴訟法所明
      定，故被告否認犯罪事實所持之辯解，縱屬不能成立，仍
      非有積極證據足以證明其犯罪行為，不能遽為有罪之認定
      」。因此，被告於偵訊中所執前揭辯詞，固無可採，惟於
      本件積極事證未足之情形下，仍難論謂被告確有公訴意旨
      所指之誣告犯行。
五、綜上，檢察官認被告涉嫌前揭犯行所憑之證據，尚未達於通
    常一般之人均不致有所懷疑，而得確信其為真實之程度，依
    刑事訴訟制度「倘有懷疑，即從被告之利益為解釋」、「被
    告應被推定為無罪」之原則，即難據以為被告不利之認定。
    此外，復查無其他積極之證據，足資認定被告確有前揭被訴
    犯行，自屬不能證明被告犯罪，依首開說明，應為被告無罪
    之諭知。
據上論斷，應依刑事訴訟法第301 條第1 項，判決如主文。
本案經檢察官蔡東利到庭執行職務。
中    華    民    國    100   年    10    月    12    日
                  刑事第十七庭  審判長法  官  陳培維
                                      法  官  楊儭華
                                      法  官  陳君杰
以上正本證明與原本無異。
如不服本判決應於收受送達後10日內向本院提出上訴書狀，並應
敘述具體理由；如未敘述上訴理由者，應於上訴期間屆滿後20日
內向本院補提理由書（均須按他造當事人之人數附繕本）「切勿
逕送上級法院」。
中    華    民    國   100    年    10    月    12    日
                                      書記官  紀龍年